---
title: "De la récupération des données de PDF au calcul de l'inflation"
categories: ['R', 'PDF', 'Inflation']
author:
  name: GOLLENTZ Quentin
#  url: https://www.linkedin.com/in/quentin-gollentz-697993172/
  email: quentin.gollentz@outlook.com
date: last-modified
date-format: "DD-MM-YYYY"
description: "Récupération de données issus de PDF"
title-block-banner: "#ECF4FA"
format: 
  html:
    code-fold: true
    embed-resources: true
    smooth-scroll: true
    theme: cosmo
    fontcolor: black
    toc: true
    toc-location: left
    toc-title: Summary
    toc-depth: 3
    html-math-method: katex
    self_contained: no
resources:
  - pdf/**
editor: 
  markdown: 
    wrap: 72
---

# Traitment des données de type PDF

## Description des données

Ayant une carte de fidélité chez SUPER U, je reçois à chaque paiement (effectué en montrant ma carte de fidélité) une facture sur mon boite mail.   
    
Ces factures ont le bénéfice d'avoir l'ensemble des informations omportantes mais le désavantage d'être sur un format compliqué à traité : Le fameux PDF.    
    
Voici un exemple :    

```{=html}

<div class="pdf-container">
    <object 
      data="pdf/Ticket de caisse_02032026-141721.pdf"
      type="application/pdf"
      width="100%"
      height="1000px"
      style="margin-top: 1rem;"
    >
    </object>
</div>
```

L'objectif est ici de récupérer les informations suivantes :    
    
- Le nom du produit      
- La catégorie du produit      
- Le prix du produit        
- La date d'achat du produit        
- La quantité acheté    
    
Pour l'information de la date, c'est en vérité assez simple puisque celle-ci est dans le nom du fichier.
Pour les autres informations c'est un peeu plus compliqu, nous allons devoir extraire les données du PDF;
---

## Utilisation de pdftools

Nous allons récupérer les éléments pour chaque facture et créer donc une liste de liste de data.frame

```{r}
#| warning: false

library(tidyverse)
library(pdftools)

path <- getwd()

liste_facture <- paste0(path,"/FACTURE/",list.files(paste0(path,"/FACTURE/")))
analyse_ticket_u <- function(pdf_file) {
  
  # --- Code ticket basé sur le nom du fichier ---
  file_name <- basename(pdf_file)
  
  # Extraction JJMMYYYY-HHMMSS
  m <- str_match(file_name, ".*_(\\d{8})-(\\d{6})\\.pdf$")
  if (!is.na(m[1])) {
    date_raw <- m[2]  # JJMMYYYY
    heure_raw <- m[3] # HHMMSS
    
    # Conversion JJMMYYYY -> YYYYMMDD
    date_fmt <- paste0(substr(date_raw, 5, 8), substr(date_raw, 3, 4), substr(date_raw, 1, 2))
    
    code_ticket <- paste0(date_fmt, "_", heure_raw)
  } else {
    code_ticket <- NA_character_
  }
  
  # Lecture PDF
  txt   <- pdf_text(pdf_file)
  full  <- paste(txt, collapse = "\n")
  lines <- unlist(strsplit(full, "\n"))
  
  # --- Infos magasin ---
  tva_magasin  <- str_extract(full, "TVA:\\s*FR[0-9A-Z]+") |>
    str_remove("TVA: ")
  code_magasin <- str_extract(full, "CODE MAGASIN\\s*:\\s*[0-9]+")  |>
    str_remove("CODE MAGASIN : ")
  
  # --- Date & heure ---
  date  <- str_extract(full, "\\b[0-3][0-9]/[0-1][0-9]/[0-9]{2}\\b")
  heure <- str_extract(full, "\\b[0-2][0-9]:[0-5][0-9]:[0-5][0-9]\\b")
  
  # --- Totaux ticket (TTC = sous_total + total_tva) ---
  sous_total_str <- str_extract(full, "SOUS-TOTAL\\s*-?[0-9]+,[0-9]{2}") |>
    str_extract("-?[0-9]+,[0-9]{2}")
  total_tva_str  <- str_extract(full, "TOTAL TVA\\s*-?[0-9]+,[0-9]{2}") |>
    str_extract("-?[0-9]+,[0-9]{2}")
  
  sous_total_num <- as.numeric(gsub(",", ".", sous_total_str))
  total_tva_num  <- as.numeric(gsub(",", ".", total_tva_str))
  total_ttc_num  <- sous_total_num + total_tva_num
  
  # --- Tableau TVA (code -> taux) ---
  pattern_tva <- "^(\\d+)\\s+([0-9]+,[0-9]{2})"
  tva_lines   <- str_subset(lines, pattern_tva)
  
  df_tva <- str_match(tva_lines, pattern_tva)
  df_tva <- data.frame(
    tva_code = as.numeric(df_tva[, 2]),
    tva_taux = as.numeric(gsub(",", ".", df_tva[, 3])) / 100,
    stringsAsFactors = FALSE
  )
  
  # --- Articles ---
  # Correction : prix négatifs, noms complets, etc.
  pattern_article <- "^(.+?)\\s+(-?[0-9]+,[0-9]{2}) €\\s+(-?[0-9]+)$"
  idx_articles    <- grep(pattern_article, lines)
  
  # Détection robuste des catégories
  is_categorie <- function(x) {
    x <- trimws(x)
    if (x == "") return(FALSE)
    if (grepl("€", x)) return(FALSE)
    if (grepl("-?[0-9]+,[0-9]{2}", x)) return(FALSE)
    if (grepl("-?\\d+ x", x)) return(FALSE)
    if (grepl("\\(", x)) return(FALSE)
    if (grepl("\\d{2,}", x)) return(FALSE)
    grepl("^[A-ZÀÂÄÇÉÈÊËÎÏÔÖÙÛÜ '&.-]+$", x)
  }
  
  
  get_categorie_raw <- function(idx) {
    j <- idx - 1
    while (j > 0 && trimws(lines[j]) == "") j <- j - 1
    if (j <= 0) return(NA_character_)
    cand <- trimws(lines[j])
    if (is_categorie(cand)) return(cand)
    return(NA_character_)
  }
  
  articles <- list()
  
  for (k in seq_along(idx_articles)) {
    
    i      <- idx_articles[k]
    ligne1 <- lines[i]
    ligne2 <- lines[i + 1]
    
    # Catégorie brute
    categorie <- get_categorie_raw(i)
    
    # Ligne 1 : nom + total TTC + code TVA
    m1        <- str_match(ligne1, pattern_article)
    nom       <- trimws(m1[2])
    total_ttc <- as.numeric(gsub(",", ".", m1[3]))
    tva_code  <- as.numeric(m1[4])
    
    # Ligne 2 : quantité + prix unitaire (gère négatifs)
    qty       <- as.numeric(str_extract(ligne2, "-?\\d+"))
    prix_unit <- str_extract(ligne2, "-?[0-9]+,[0-9]{2}")
    prix_unit <- as.numeric(gsub(",", ".", prix_unit))
    
    
    articles[[k]] <- data.frame(
      code_ticket  = code_ticket,
      categorie_raw = categorie,
      nom           = nom,
      quantite      = qty,
      prix_unitaire = prix_unit,
      total_ttc     = total_ttc,
      tva_code      = tva_code,
      stringsAsFactors = FALSE
    )
  }
  
  df_articles <- bind_rows(articles)
  
  # --- Propagation correcte des catégories ---
  last_cat <- NA_character_
  for (i in seq_len(nrow(df_articles))) {
    if (!is.na(df_articles$categorie_raw[i]) && df_articles$categorie_raw[i] != "") {
      last_cat <- df_articles$categorie_raw[i]
    }
    df_articles$categorie_raw[i] <- last_cat
  }
  df_articles <- df_articles |>
    rename(categorie = categorie_raw)
  
  # --- Résultat final ---
  list(
    ticket = list(
      tva          = tva_magasin,
      code_magasin = code_magasin,
      code_ticket  = code_ticket,
      date        = date,
      heure       = heure,
      sous_total  = sous_total_num,
      total_tva   = total_tva_num,
      total_ttc   = total_ttc_num
    ),
    articles  = df_articles %>%
      left_join(df_tva, by="tva_code") %>%
      mutate(ht = total_ttc / (1 + tva_taux))  %>%
      mutate(mt_tva = total_ttc - ht)
  )
}

result <- lapply(liste_facture, analyse_ticket_u)
```

Voici un exemple de facture traité, nous avons deux data.frame :

- L'un lié à la facture : 
```{r}
result[[1]]$ticket
```
- L'un lié aux élements de la facture : 
```{r}
result[[1]]$articles
```

## Rassemblement des data.frame

L'objectif est maitenant de réduire la liste des factures en deux data;frame distinct à savoir celui du ticket et celui des articles.

- Ticket 
```{r}
ticket <- bind_rows(lapply(result, `[[`, "ticket"))
write.csv(ticket, "../inflation_calcul/data/ticket.csv", row.names = FALSE)
head(ticket,6)
```

- Articles : 
```{r}
articles <- bind_rows(lapply(result, `[[`, "articles"))
write.csv(articles, "../inflation_calcul/data/articles.csv", row.names = FALSE)
head(articles,6)
```

## Création d'un dashboard de réprésentation de l'inflation 
