---
title: "De l'approche bayésienne au modèle de série temporelle"
categories: ['R', 'BSTS', 'gold']
author:
  name: GOLLENTZ Quentin
#  url: https://www.linkedin.com/in/quentin-gollentz-697993172/
  email: quentin.gollentz@outlook.com
date: last-modified
date-format: "DD-MM-YYYY"
description: "Modèle BSTS appliqué au cours de l'or"
title-block-banner: "#ECF4FA"
format: 
  html:
    code-fold: true
    embed-resources: true
    smooth-scroll: true
    theme: cosmo
    fontcolor: black
    toc: true
    toc-location: left
    toc-title: Summary
    toc-depth: 3
    html-math-method: katex
    self_contained: no
css: css/styles.css
editor: 
  markdown: 
    wrap: 72
---

# Modèle BSTS pour la prédiction du cours de l'or

## Introduction

Le modèle **BSTS** (Bayesian Structural Time Series) est une approche puissante pour la modélisation et la prédiction de séries temporelles, combinant des composantes structurelles (tendance, saisonnalité, régresseurs) avec une inférence bayésienne. Ce document détaille son application à la prédiction du cours de l'or, en explicitant la formulation mathématique, l'inférence bayésienne et le choix des distributions a priori.

---

## 1. Formulation mathématique du modèle BSTS

Le modèle BSTS décompose la série temporelle$y_t$(ici, le cours de l'or) en plusieurs composantes additives :

$$
y_{t} = \underbrace{\mu_{t}}_{trend} + \underbrace{\gamma_{t}}_{seasonal} + \underbrace{\beta^{T}x_{t}}_{regression} + \epsilon_{t}
$$

- $y_{t}$: cours de l'or au temps $t$.   
- $\mu_{t}$: tendance (ex : hausse constante).   
- $\gamma_{t}$: saisonnalité (ex : effet du Nouvel An chinois).   
- $\beta^{T}x_{t}$: effets des variables explicatives (ex : taux directeur de la FED).    
- $\epsilon_{t}$: bruit blanc gaussien,$\epsilon_t \sim \mathcal{N}(0, \sigma^2_\epsilon)$.    

---

### 1.1. Modélisation de la tendance locale linéaire

La tendance est modélisée par un **modèle local linéaire** :

$$
\begin{aligned}
\mu_{t} &= \mu_{t-1} + \delta_{t-1} + u_{t}, \quad u_t \sim \mathcal{N}(0, \sigma^2_u) \\
\delta_{t} &= \delta_{t-1} + v_{t}, \quad v_t \sim \mathcal{N}(0, \sigma^2_v)
\end{aligned}
$$

- $\mu_t$: niveau de la série au temps $t$.    
- $\delta_t$: pente de la tendance.   
- $u_t, v_t$: bruits gaussiens de variances$\sigma^2_u, \sigma^2_v$.    

---

### 1.2. Modélisation de la saisonnalité stochastique

La saisonnalité est modélisée par une somme de sinusoïdes stochastiques :

$$
\gamma_{t} = -\sum_{s=1}^{S-1}\gamma_{t-s} + w_{t}, \quad w_t \sim \mathcal{N}(0, \sigma^2_w)
$$

- $S$: période saisonnière (ex : 12 pour des données mensuelles).    
- $w_t$: bruit saisonnier, de variance$\sigma^2_w$.   

---

## 2. Inférence bayésienne dans BSTS

L'inférence bayésienne consiste à déduire la **distribution postérieure** des paramètres $p(\theta|X,y)$, où $\theta$ représente l'ensemble des paramètres du modèle,$X$ la matrice des régresseurs et$y$le vecteur des observations.

### 2.1. Théorème de Bayes

$$
\underbrace{p(\theta|X,y)}_{postérieur} \propto \underbrace{p(y|X,\theta)}_{vraissemblance} \times \underbrace{p(\theta)}_{prior}
$$

- **Vraissemblance** :$p(y|X,\theta)$mesure la compatibilité des données avec les paramètres.    
- **Prior** :$p(\theta)$encode les connaissances a priori sur les paramètres.    

### 2.2 Exemple illustratif en R


```{r}
#| warning: false
library(statsr)
library(ggplot2)
library(tidyverse)

data(tapwater)
glimpse(tapwater)

ggplot(tapwater, aes(x = tthm)) +
  geom_histogram(bins = 10, fill = "#FF6B6B", alpha = 0.7) +
  labs(
    title = "Histogramme de pph",
    x = "pph",
    y = "Fréquence"
  ) +
  theme_minimal()

set.seed(42)

# Hyperparamètres du prior
m_0 = 35
n_0 = 25
s2_0 = 156.25
v_0 = n_0 - 1

# Statistiques de l'échantillon
Y = tapwater$tthm
ybar = mean(Y)
s2 = var(Y)
n = length(Y)

# Hyperparamètres du posterior
n_n = n_0 + n
m_n = (n*ybar + n_0*m_0) / n_n
v_n = v_0 + n
s2_n = ((n-1)*s2 + v_0*s2_0 + n_0*n*(m_0 - ybar)^2/n_n) / v_n

# Inference statsr
bayes_inference(
  tthm, data = tapwater, prior = "NG",
  mu_0 = m_0, n_0 = n_0, s_0 = sqrt(s2_0), v_0 = v_0,
  stat = "mean", type = "ci", method = "theoretical",
  show_res = TRUE, show_summ = TRUE, show_plot = FALSE
)

# -----------------------------
# 1. Distribution de sigma (prior & posterior)
# -----------------------------

# Prior : phi = 1/sigma^2 ~ Gamma(v0/2, v0*s2_0/2)
phi_prior = rgamma(5000, shape = v_0/2, rate = v_0*s2_0/2)
sigma_prior = 1/sqrt(phi_prior)

# Posterior : phi_n = 1/sigma^2 ~ Gamma(vn/2, vn*s2_n/2)
phi_post = rgamma(5000, shape = v_n/2, rate = v_n*s2_n/2)
sigma_post = 1/sqrt(phi_post)

df_sigma = tibble(
  sigma = c(sigma_prior, sigma_post),
  type = rep(c("Prior", "Posterior"), each = 5000)
)

ggplot(df_sigma, aes(x = sigma, fill = type, color = type)) +
  geom_density(alpha = 0.3, linewidth = 1) +
  labs(
    title = "Distribution a priori et a posteriori de σ",
    x = "σ",
    y = "Densité"
  ) +
  theme_minimal()

# -----------------------------
# 2. Distribution de mu (prior & posterior)
# -----------------------------

# Prior : mu ~ Normal(m0, sigma/sqrt(n0))
mu_prior = rnorm(5000, mean = m_0, sd = sigma_prior / sqrt(n_0))

# Posterior : mu_n ~ Normal(mn, sigma/sqrt(nn))
mu_post = rnorm(5000, mean = m_n, sd = sigma_post / sqrt(n_n))

df_mu = tibble(
  mu = c(mu_prior, mu_post),
  type = rep(c("Prior", "Posterior"), each = 5000)
)

ggplot(df_mu, aes(x = mu, fill = type, color = type)) +
  geom_density(alpha = 0.3, linewidth = 1) +
  labs(
    title = "Distribution a priori et a posteriori de μ",
    x = "μ",
    y = "Densité"
  ) +
  theme_minimal()

```

---

### 2.2. Choix des distributions a priori

Chaque composante du modèle BSTS a ses propres paramètres, auxquels on assigne des **priors Inverse-Gamma** pour les variances et des **priors Normaux** pour les coefficients.

#### a. Tendance

| Paramètre | Prior typique               | Rôle                                      |
|-----------|-----------------------------|-------------------------------------------|
|$\sigma^2_u$| Inv-Gamma(0.01, 0.01)       | Variabilité du niveau de la tendance.     |
|$\sigma^2_v$| Inv-Gamma(0.01, 0.01)       | Variabilité de la pente de la tendance.   |

#### b. Saisonnalité

| Paramètre | Prior typique               | Rôle                                      |
|-----------|-----------------------------|-------------------------------------------|
|$\sigma^2_w$| Inv-Gamma(0.1, 0.1)         | Variabilité des amplitudes saisonnières.  |

#### c. Régresseurs

| Paramètre | Prior typique               | Rôle                                      |
|-----------|-----------------------------|-------------------------------------------|
|$\beta_j$| Normal(0,$\sigma^2_\beta$) | Coefficients de régression.              |
|$\sigma^2_\beta$| Inv-Gamma(0.01, 0.01)   | Variabilité des coefficients.             |

#### d. Bruit global

| Paramètre | Prior typique               | Rôle                                      |
|-----------|-----------------------------|-------------------------------------------|
|$\sigma^2_\epsilon$| Inv-Gamma(0.001, 0.001) | Variabilité résiduelle non expliquée.     |

---

## 3. Implémentation pratique avec `bsts` en R

Voici un exemple minimal d'implémentation du modèle BSTS pour prédire le cours de l'or :

```{r}
#| warning: false

library(bsts)
library(readr)
library(dplyr)
library(lubridate)
library(tidyverse)

path <- getwd()
gold <- read.csv(paste0(path,"/data/monthly.csv"))

gold <- gold %>%
  mutate(
    Date = paste0(Date, "-01"),  # transforme 2025-04 → 2025-04-01
    Date = as.Date(Date)
  ) %>%
  arrange(Date)

ggplot(gold, aes(x = Date, y = Price)) +
  geom_line(color = "#0072B2", linewidth = 1) +
  labs(
    title = "Cours de l'or en dollar",
    x = "Mois",
    y = "Prix"
  ) +
  theme_minimal()

#Modelisation
y <- gold$Price %>% as.double()
# Mise en log
y <- log(y)

ss <- AddLocalLinearTrend(list(), y)	
ss <- AddSeasonal(ss, y, nseasons = 12)
model1 <- bsts(y,state.specification = ss,niter = 1000)
pred_r <- predict(model1, horizon = 12)
plot(pred_r)

```